【裁判字號】    94,再易,90
【裁判日期】    950123
【裁判案由】    給付居間報酬
【裁判全文】
臺灣高等法院臺中分院民事判決  94年度再易字第90號
再審原告  甲○○○○○○○
再審被告  乙○○原名葉添春）.
上列當事人間請求給付居間報酬事件，再審原告對於中華民國94
年10月31日本院94年度上易字第66號確定判決提起再審，本院判
決如下：
    主      文
再審之訴駁回。
再審訴訟費用由再審原告負擔。
    事實及理由
一、按再審之訴，應於三十日之不變期間內提起。前項期間，自
    判決確定時起算，判決於送達前確定者，自送達時起算；其
    再審之理由發生或知悉在後者，均自知悉時起算，民事訴訟
    法第500條第1項、第2項定有明文。經查，本院94年度上易
    字第66號判決（下稱原確定判決）因不得上訴第三審，故於
    民國（下同）94年10月31日宣判後即告確定，而其判決正本
    於94年11月4日送達於再審原告，有送達證書附卷可稽，並
    據本院調閱上開案卷查閱無訛，則扣除在途期間五日後，再
    審原告於94年12月8日提起本件再審之訴，並未逾三十日之
    不變期間，於法尚無不合，應予准許，合先敘明。
二、本件再審原告提起再審之訴主張：本件再審原告業已仲介訴
    外人楊得勝就再審被告委託銷售座落苗栗市○○段第888-3
    號、889號、890號、891-3號等四筆土地所有權全部以每坪
    新台幣（下同）80,000元，增值稅由再審被告負擔之條件同
    意買賣，並由再審原告依兩造協定之不動產銷售委託契約書
    第7條第6款約定代收楊得勝於93年4月6日所簽發，票據號碼
    為739393號，票面金額1,000,000元之本票供作定金之用，
    是參諸最高法院52年台上字第2675號判例意旨及民法第345
    條第2項，第248條規定，本件再審被告委託銷售之系爭土地
    ，顯已因再審原告報告訂約之機會之居間行為，而與訴外人
    楊得勝間成立買賣契約，再審原告自得請求本件按買賣總價
    百分之四計算650,000元之報酬。又再審被告與訴外人楊得
    勝間就買賣標的物與價金確已互相同意，雙方間已成立土地
    買賣契約，已如前述，則此買賣契約之成立，究為本約或預
    約，均不影響再審原告居間報酬之請求，復觀諸前揭判例意
    旨所示，再審原告僅須報告訂約之機會已有效果，不問報告
    居間或媒介居間均得請求居間報酬，是原確定判決認再審原
    告未居間成立土地買賣本約而不得請求報酬，適用法規顯有
    錯誤。另關於系爭不動產銷售委託契約書上加註「委託人同
    意委託銷售價格改為每坪捌萬元，增值稅由委託人負擔。同
    意人：葉添春」部分，該「葉添春」之簽名與再審被告所簽
    發93年4月7日期面額1,000,000元之本票上簽名「葉添春」
    無論神韻、筆畫完全相同，則再審被告否認該簽名之真正，
    自無可採，況因再審原告已尋獲系爭93年3月1日兩造第一次
    簽訂不動產銷售委託契約書正本，該契約末尾委託人欄及簽
    約日期93年3月1日旁加註特約同意人均有蓋有再審被告指印
    之「葉添春」簽名，其筆劃神韻亦與前開簽名完全一致，綜
    上可知，原確定判決有消極不適用民事訴訟法第359條第1項
    自行依核對筆跡或印跡之錯誤，並有同法第496條第1項第13
    款之再審事由。加以再審被告於第一審程序中並未就系爭不
    動產係以每坪80,000元銷售一事有爭執，可視同自認該項事
    實，卻又於前審程序再行爭執，原確定判決亦採再審被告該
    部分主張，要屬違法不當。再查，再審被告主張本件居間報
    酬需以系爭買賣契約成立為要件，容有誤解，惟縱認再審被
    告上開主張可採，再審原告之居間報酬之請領，附有以再審
    被告與買方簽訂買賣契約為停止條件，然依兩造契約第九條
    約定，再審原告依系爭銷售委託契約仲介完成時，再審被告
    應與訴外人楊得勝另行簽訂不動產買賣契約書，惟再審被告
    為免其給付義務，竟拒絕簽約，顯以不正當條件阻其條件之
    成就，依民法第101條第1項規定，視為條件已成就，再審被
    告自應負給付系爭居間報酬之義務。末就再審被告於前審請
    求傳訊所僱用員工徐明珠、張翠玉作證證明再審被告拒收定
    金拒絕簽約情事，遭前審以證言難免偏頗為由，拒絕傳喚，
    亦有違最高法院29年滬上字第73號、29年上字第337號判例
    。故再審原告爰依民事訴訟法第496條第1項第1款、第13款
    提起本件再審之訴，求予廢棄原確定判決。
三、按民事訴訟法第496條第1項第1款規定所謂適用法規顯有錯
    誤，係指確定判決所適用之法規顯然不合於法律規定，或與
    司法院現尚有效及大法官會議之解釋，或最高法院尚有效之
    判例顯然違反者而言，不包括事實審法院認定事實之職權、
    漏未斟酌證據及認定事實錯誤、取捨證據失當及判決不備理
    由之情形在內（最高法院60年臺再字第170號、63年臺再字
    第67號、63年臺上字第880號判例及87年度臺上字第1936號
    判決參照）。再審原告雖以前揭情詞，主張本院94年度上易
    字第66號確定判決有民事訴訟法第496條第1項第1款所稱適
    用法規顯有錯誤之再審事由，惟查：
（一）原確定判決係以：「按當事人主張有利於己之事實者，就
      其事實有舉證之責任。但法律別有規定，或依其情形顯失
      公平者，不在此限。民事訴訟法第277條定有明文。又居
      間人，以契約因其報告或媒介而成立者為限，得請求報酬
      ，民法第568條第1項亦有明文規定。故居間報酬給付時期
      係採後付主義，以契約因居間人報告或媒介而成立為其報
      酬給付之要件，亦即如居間人所居間仲介之當事人間契約
      成立後，居間人得請求居間報酬。上訴人主張其為被上訴
      人與楊得勝之居間人，且被上訴人與楊得勝既已成立不動
      產買賣契約，故可依兩造所簽立不動產銷售委託契約書第
      五條約定，請求實際成交價之百分之四之居間報酬，則就
      此有利於上訴人之事實，參諸上述說明，自應由上訴人負
      舉證之責。」、「又契約有預約與本約之分，兩者異其性
      質及效力，預約權利人僅得請求對方履行訂立本約之義務
      。而當事人訂立之契約，究為本約抑係預約，應就當事人
      之意思定之，當事人之意見不明或有爭執時，則應通觀契
      約全體內容定之，若契約要素已明確合致，其他有關事項
      亦規定綦詳，已無另行訂定契約之必要時，應即認為本約
      。本件縱依上訴人主張，被上訴人於93年3月31日同意將
      系爭土地委託銷售價格從每坪淨得七萬元即不負擔任何稅
      金，改為每坪八萬元，增值稅由被上訴人負擔為條件仍委
      由上訴人出售，楊得勝亦於同年4月6日同意被上訴人之要
      約，並交付系爭本票予上訴人。惟一般不動產買賣契約，
      除約定買賣之標的、價金外，尚涉及土地之點交、移轉、
      坐落土地上之地上物是否應拆除，他項權利應如何塗銷、
      買賣價金給付之時、地及方式，相關稅捐及費用之負擔、
      違約責任等重要事項，則完全未有約定。是充其量僅可認
      定被上訴人與楊得勝只就系爭土地成立不動產買賣之預約
      而已。」、「依兩造所訂不動產銷售委託契約書第五條之
      約定：「受託人收取之服務報酬為實際成交價額之百分之
      四，委託人（即賣方）與買方簽買賣契約時，支付服務報
      酬百分之80予受託人，餘百分之20於交屋時繳清」，第七
      條第七款規定受託人應於收受定金後24小時內送交給委託
      人。準此，本件居間人之報酬，即以買方支付定金，送交
      予出賣人，買賣雙方實際成交為要件，至為明灼。今訴外
      人楊得勝既未與被上訴人達成買賣，更未簽訂任何買賣契
      約書，且雙方從未謀面談及有關本案之買賣事宜，自無從
      就買賣土地之點交、移轉、地上物之處置，他項權利之塗
      銷、買賣價金之給付、相關稅捐及費用之負擔、違約責任
      等事項有所磋商約定，難認被上訴人與楊得勝之買賣契約
      要素已明確合致，且買方支付之定金，亦未送交予出賣人
      ，買賣契約顯然尚未成立。」等事由，認定再審被告與訴
      外人楊得勝並未就系爭土地成立不動產買賣契約，再審原
      告顯未履行其仲介義務，故其基於系爭不動產銷售委託契
      約居間仲介之法律關係請求媒介之報酬自無理由（見原確
      定判決書理由欄三（一）、（三）、（四））。此乃事實
      審法院依其調查證據之結果，並斟酌一切情況後所為取捨
      證據、認定事實及解釋契約之職權行使，要無適用法規顯
      有錯誤情形，再審原告指原確定判決認定再審原告未居間
      成立土地買賣本約，再審原告不得請求報酬係違法不當，
      顯然消極不適用法規及判例云云，難認有據。
（二）次就系爭不動產銷售委託契約書上加註「委託人同意委託
      銷售價格改為每坪捌萬元，增值稅由委託人負擔」部分，
      再審原告於前審雖提出再審被告以其原名「葉添春」簽名
      同意之系爭不動產銷售委託契約書為證，惟遭再審被告否
      認其真正，原確定判決則以：「本件上訴人主張：被上訴
      人於93年3月31日同意將系爭土地委託銷售價格從每坪淨
      得七萬元即不負擔任何稅金，改為每坪八萬元，增值稅由
      被上訴人負擔為條件仍委由上訴人出售乙節，始終為被上
      訴人所否認。上訴人於原審也未能提出確切證據以實其說
      。及至本審雖提出已加註「委託人同意委託銷售價格改為
      每坪捌萬元，增值稅由委託人負擔」，並有被上訴人以其
      原名「葉添春」簽名同意之系爭不動產銷售委託契約書為
      證。然該「葉添春」簽名經囑託法務部調查局鑑定結果，
      據函復稱：因被上訴人親書字樣數量不足，且其書法變化
      不一，無法歸納書寫者之個性及慣性特徵，故歉難鑑定在
      卷」等事由，認為無從確切認定該「葉添春」簽名之真正
      （見原確定判決書理由欄三（二））。按民事訴訟法第35
      9條固規定：「文書之真偽，得依核對筆跡或印跡證之。
      」，惟此乃因通常書據之真偽，法院認為自行核對筆跡已
      足為判別時，則為程序簡便起見，「得」自行核對筆跡以
      其所得心證據為判斷。本件關於「葉添春」簽名之真正，
      原確定判決法院既認為有選定鑑定人鑑定之必要，且已依
      法囑託法務部實施鑑定，並依鑑定結果，認為無從確切認
      定該「葉添春」簽名之真正。是原確定判決法院縱未依前
      開民事訴訟第359條規定，自行依核對筆跡或印跡，亦難
      認有消極不適法規之錯誤；且此亦屬事實審法院認定事實
      、取捨證據。是再審原告執此主張原確定判決有消極不適
      用民事訴訟法第359條之適用法規顯有錯誤乙節，亦無足
      取。
（三）再審原告復主張再審被告於第一審程序就系爭不動產銷售
      價每坪80,000元，再審原告依此計算百分之四，請求本件
      報酬為650,000元，從未爭執，依民事訴訟法第280條第1
      項規定已視同自認，且依同法276條第1項規定，不得再於
      第二審程序主張，原確定判決疏而未察，仍認再審被告就
      此80,000元有爭執而為不利再審原告判決，適用法規顯有
      錯誤云云。經查，兩造於臺灣苗栗地方法院93年度訴字第
      265號第一審程序中，經整理並協議簡化爭點及不爭執事
      項後，其所不爭執者為：(一)兩造間訂有不動產銷售委託契
      約書，原告居間仲介買主；(二)被告與楊得勝未曾就系爭土
      地協商買賣及簽立任何買賣契約書；(三)楊得勝確有交付系
      爭本票予原告代為收受，惟原告並未轉交予被告（參見臺
      灣苗栗地方法院93年度訴字第265號93年11月17日言詞辯
      論筆錄，同上卷第813頁）；且參諸再審被告於第一審程
      序中一再否認再審原告所提之不動產銷售委託契約書之真
      正（參臺灣苗栗地方法院93年度訴字第265號民事卷第31
      、44、56頁），要難認再審被告就系爭不動產銷售價每坪
      80,000元之事實不爭執而視同自認。是原確定判決認定：
      「本件上訴人主張：被上訴人於93年3月31日同意將系爭
      土地委託銷售價格從每坪淨得七萬元即不負擔任何稅金，
      改為每坪八萬元，增值稅由被上訴人負擔為條件仍委由上
      訴人出售乙節，始終為被上訴人所否認。上訴人於原審也
      未能提出確切證據以實其說。」亦無適用法規顯有錯誤情
      事。
（四）再查，原確定判決以：「依兩造所訂不動產銷售委託契約
      書第五條之約定：「受託人收取之服務報酬為實際成交價
      額之百分之四，委託人（即賣方）與買方簽買賣契約時，
      支付服務報酬百分之80予受託人，餘百分之20於交屋時繳
      清」，第七條第七款規定受託人應於收受定金後24小時內
      送交給委託人。準此，本件居間人之報酬，即以買方支付
      定金，送交予出賣人，買賣雙方實際成交為要件，至為明
      灼。今訴外人楊得勝既未與被上訴人達成買賣，更未簽訂
      任何買賣契約書，且雙方從未謀面談及有關本案之買賣事
      宜，自無從就買賣土地之點交、移轉、地上物之處置，他
      項權利之塗銷、買賣價金之給付、相關稅捐及費用之負擔
      、違約責任等事項有所磋商約定，難認被上訴人與楊得勝
      之買賣契約要素已明確合致，且買方支付之定金，亦未送
      交予出賣人，買賣契約顯然尚未成立。況上訴人指93年4
      月6日被上訴人拒收楊得勝之壹佰萬元（本票）訂金，果
      真如此，何以上訴人於第二天即93年4月7日郵寄存證信函
      時，不同時將該壹佰萬元本票寄給被上訴人？尤其被上訴
      人若有上開拒收訂金情事，上訴人為何還會與被上訴人於
      93年4月7日再簽訂另份委託合約，還收受被上訴人所交充
      當保證金之壹佰萬元本票？是上訴人指被上訴人為免其給
      付義務，竟拒收訂金拒絕簽約，顯以不正當條件阻其條件
      成就之上情，即屬無據，不足遽採。再被上訴人與訴外人
      楊得勝間有關本件系爭土地買賣之關係，前經楊得勝以被
      上訴人不履行買賣契約之簽定，向原審法院起訴請求應加
      倍返還定金100萬元之事件，原審法院業已以判決確認買
      賣關係不存在確定（93年度訴字第232號），則被上訴人
      與楊得勝尤無再進行簽約之可能。」（見原確定判決書理
      由欄三（四））等事由，詳盡闡述說明兩造間居間報酬請
      求權發生之要件，及再審被告並無以不正當行為阻止條件
      成就之理由，則原確定判決就此認定事實之職權行使，要
      無適用法規顯有錯誤情形。
（五）證人之應否傳喚，除於釋明事實關係有必要者外，法院本
      可衡情酌定，故法院就當事人所聲明各種證據方法中，僅
      調查其重要者，而於非必要者捨置不問，原難指為違法（
      最高法院18年上字第1066號判例意旨參照）。原確定判決
      以：「上訴人請求傳訊其所僱用之員工徐明珠、張翠玉作
      證，欲證明被上訴人有拒收訂金拒絕簽約情事，惟張翠玉
      是上訴人親姊，在上訴人之東海房屋任職，又於原審擔任
      上訴人之訴訟代理人，上訴人欲以自己僱用之人員作證，
      證言難免偏頗，故核無必要。」（見原確定判決書理由欄
      四）等由認無傳訊徐明珠、張翠玉之必要，難指原確定判
      決此項調查證據之職權行使為違法不當。
四、次按民事訴訟法第四百九十六條第一項第十三款規定得提起
    再審之訴，除當事人發現未經斟酌之證物或得使用該證物者
    外，尚須以該證物如經斟酌，當事人可受較有利益之裁判為
    要件，如該證物縱加斟酌，仍不能認為當事人可受較有利之
    裁判者，即難認再審之訴為有理由（最高法院81年度台上字
    第2727號判決意旨參照）。查再審原告固稱因尋獲系爭93年
    3月1日兩造第一次簽訂不動產銷售契約書正本，前開契約書
    上再審被告之簽名與加註「委託人同意委託銷售價格改為每
    坪捌萬元，增值稅由委託人負擔」部分再審被告之簽名相同
    ，再審原告依此得受較有利之判決云云，惟原確定判決亦認
    定：「本件縱依上訴人主張，被上訴人於93年3月31日同意
    將系爭土地委託銷售價格從每坪淨得七萬元即不負擔任何稅
    金，改為每坪八萬元，增值稅由被上訴人負擔為條件仍委由
    上訴人出售，楊得勝亦於同年4月6日同意被上訴人之要約，
    並交付系爭本票予上訴人。惟一般不動產買賣契約，除約定
    買賣之標的、價金外，尚涉及土地之點交、移轉、坐落土地
    上之地上物是否應拆除，他項權利應如何塗銷、買賣價金給
    付之時、地及方式，相關稅捐及費用之負擔、違約責任等重
    要事項，則完全未有約定。是充其量僅可認定被上訴人與楊
    得勝只就系爭土地成立不動產買賣之預約而已。」（見原確
    定判決書理由欄三（二））。足見不論系爭不動產銷售委託
    契約書上加註部分再審被告之簽名是否真正，均不足動搖原
    確定判決而使其受較有利益之裁判，是再審原告提出上揭證
    物主張原確定判決有民事訴訟法第496條第1項第13款之再審
    事由，顯非足取。
五、末按再審之訴顯無再審理由者，得不經言詞辯論，以判決駁
    回之，民事訴訟法第502條第2項定有明文。本件再審原告主
    張本院94年度上易字第66號確定判決有適用法規顯有錯誤、
    發現未經斟酌且如經斟酌可受較有利益之裁判之證物等情事
    ，顯非可採，已如前述。從而，其執此依民事訴訟法第496
    條第1項第1款、第13款提起本件再審之訴，顯無再審理由，
    爰不經言詞辯論，以判決駁回之。
六、據上論結，本件再審之訴為無理由，依民事訴訟法第502條
    第2項、第78條，判決如主文。
中    華    民    國    95    年    1    月    23    日
                      民事第二庭審判長法  官  童有德
                                      法  官  蔡秉宸
                                      法  官  翁芳靜
以上正本係照原本作成。
不得上訴。
                                      書記官  許美惠
中    華    民    國    95    年    1     月    26    日
                                                      Ｈ


司法院資訊處製作；財團法人民間司法改革基金會備份。
